臺灣高等法院刑事判決
108年度上易字第2456號
上  訴  人  臺灣臺北地方檢察署檢察官
被      告  潘坤茂
上列上訴人因被告侵占案件，不服臺灣臺北地方法院108年度易
字第870號，中華民國108年10月28日第一審判決（起訴案號：臺
灣臺北地方檢察署108年度偵字第1440號），提起上訴，本院判
決如下：
    主  文
上訴駁回。
    理  由
一、公訴意旨略以：被告潘坤茂為駕駛車牌號碼000-00計程車之
    司機，竟意圖為自己不法所有，基於侵占離本人所持有物之
    犯意，於民國107年11月6日晚間9時40分許，搭載告訴人郭
    藝君至臺北市大安區忠孝東路與復興南路口下車後，見告訴
    人所有之APPLE MacBook Pro 13吋筆記型電腦及APPLE IPHO
    NE IX行動電話（價值共約新臺幣8萬元）遺留在其計程車上
    ，即徒手拿取上開筆記型電腦及行動電話並侵占入己。嗣經
    告訴人透過行動電話定位系統，發覺上開行動電話於107年1
    1月7日上午6時47分許，出現在被告當時位於新北市○○區○○○
    路000巷00號住處附近，而悉上情。因認被告所為，係涉犯
    刑法第337條之侵占離本人所持有之物罪嫌等語。
二、按犯罪事實應依證據認定之，無證據不得認定犯罪事實。又
    不能證明被告犯罪者，應諭知無罪之判決，刑事訴訟法第15
    4條第2項、第301條第1項分別定有明文。而認定犯罪事實所
    憑之證據，雖不以直接證據為限，間接證據亦包括在內；然
    而無論直接或間接證據，其為訴訟上之證明，須於通常一般
    之人均不致有所懷疑，而得確信其為真實之程度者，始得據
    為有罪之認定，倘其證明尚未達到此一程度，而有合理之懷
    疑存在，致無從為有罪之確信時，即應為無罪之判決（最高
    法院76年度台上字第4986號判例意旨參照）。又刑事訴訟法
    第161條第1項規定：檢察官就被告犯罪事實，應負舉證責任
    ，並指出證明之方法。因此，檢察官對於起訴之犯罪事實，
    應負提出證據及說服之實質舉證責任。倘其所提出之證據，
    不足為被告有罪之積極證明，或其指出證明之方法，無從說
    服法院以形成被告有罪之心證，基於無罪推定之原則，自應
    為被告無罪判決之諭知（最高法院92年度台上字第128號判
    例意旨參照）。
三、公訴意旨認被告涉犯侵占離本人所持有之物罪嫌，無非係以
    被告部分供述、告訴人郭藝君之證述、告訴人下車照片、行
    動電話型號照片、行動電話定位顯示照片、筆記型電腦型號
    照片、電腦包照片等為其主要論據。訊據被告坦承有於上開
    時、地搭載告訴人之事實，惟堅詞否認有何侵占離本人所持
    有物之犯行，辯稱：我從頭到尾沒有看過告訴人的東西，警
    察也有到我家搜索，也有到我家社區查看，都沒有發現；當
    天我回家已經很晚，隔天早起我載我太太去公司後，就繞到
    瑞光路開始載送乘客，那時候是上班時間，所以乘客非常多
    ，我始終都沒有發現車上有告訴人遺失的那些東西等語。
四、查被告於上開時、地確有駕駛前揭計程車搭載告訴人之事實
    ，為被告所坦承，核與告訴人郭藝君於警詢、偵查、原審及
    本院審理中就此部分所為之指述相符（見108年度偵字第144
    0號偵查卷【下稱偵卷】第9至15頁、第89至90頁，原審易字
    卷第46至48頁、本院卷第45頁），且有告訴人下車時之監視
    器錄影畫面擷取照片（見偵卷第37至38頁）附卷可稽，是此
    部分之事實堪以認定。又告訴人下車後，其所攜裝有APPLE 
    MacBook Pro 13吋筆記型電腦及APPLE IPHONE IX行動電話
    之粉紅色電腦包遺留在前揭計程車上未帶下車此節，業據告
    訴人明確指稱：我將上開物品放於粉紅色電腦包裡，107年1
    1月6日晚間搭乘被告計程車前往SOGO錢櫃，下車時監視器影
    像可見我並未攜帶電腦包，我於同年月7日間定位行動電話
    ，發現位置在被告的住○○○○○○○○道路○○○路0段○○○○○路000號
    ，都是被告計程車行經之處，因此可以確定我行動電話一直
    都在被告車上等語（見偵卷第10、14頁），所述與卷附告訴
    人下車時之監視器錄影畫面擷取照片及行動電話定位紀錄互
    核相符（見偵卷第37至38頁、第41至42頁），並有告訴人所
    提行動電話、電腦型號號碼照片及同樣式之粉紅色電腦包照
    片（見偵卷第39至40頁）在卷可按，是告訴人應確有遺留上
    開物品於被告計程車後座疏未帶下車，亦堪認定。
五、惟本院認尚無足夠之積極證據證明被告有發現告訴人所遺留
    之上開物品，並將之侵占入己之行為。詳言之：
　㈠依告訴人所提上開行動電話定位紀錄所示，107年11月7日上
    午6時47分該行動電話定位於新北市○○區○○○路000巷00號（
    見偵卷第71頁，定位紀錄是PST太平洋標準時區，與台灣時
    差16小時），即被告當時位於同巷29號住處附近之停車場（
    見偵卷第40頁下方照片警方於說明欄位所載），此固可認告
    訴人上開物品於乘車當（6）日夜間，應有隨被告車輛一同
    返回被告住處。惟依後續定位紀錄所示，同（7）日上午7時
    10分上開行動電話定位於汐止五股高架道路、上午7時32分
    定位於臺北市○○路0段00○00號、上午7時49分定位於臺北市○
    ○路000號，被告稱是載妻子上班後就去跑車（見原審易字卷
    第35、37頁，本院卷第84頁），此核與卷附上址被告住處旁
    停車場監視器攝得被告計程車於7日上午6時46分駛出該停車
    場之畫面相符（見偵卷第40、41頁），可徵該行動電話應仍
    在被告計程車內而隨之移動甚明。則由上情觀之，該行動電
    話雖有出現在被告住處附近，但有可能是繼續留在車上，因
    此翌日仍隨計程車移動直到電力用罄為止，尚無法由該等定
    位紀錄認定被告是否有將上開行動電話等物品拿到其住處內
    ，即難以此認被告該段期間曾察覺到車上有告訴人所遺留之
    上開物品，並將之侵占入己。
　㈡告訴人雖於本院審判期日時指稱其所遺失之行動電話遺失模
    式時會響鈴，被告於車上應可聽見等語（見本院卷第82頁）
    ，但其前於警詢、偵查、原審及本院準備程序時均未曾提及
    此節，是告訴人發現遺失後是否確曾開啟此功能，已非無疑
    ；況告訴人稱該行動電話是放置在粉紅色電腦包內（見偵卷
    第14頁），而依其所提同型式之電腦包照片所示（見偵卷第
    65頁），該電腦包體積不小，告訴人自稱大小約40公分寬、
    25公分高（見偵卷第57頁），「我的電腦包很大」等語（見
    偵卷第90頁），則其行動電話放入電腦包後縱使響鈴，聲音
    受密閉之電腦包影響，能否讓駕車中之被告注意到該鈴聲，
    亦有疑問，自不能以告訴人此處之片面指述，即認被告可透
    過電話響鈴知悉告訴人有遺留上開物品在其計程車內。
　㈢又該電腦包雖體積非小、外觀顯眼，但畢竟是放在被告計程
    車之後座，並非被告在車內駕車或上、下車離開駕駛座時目
    光可及之處，一般計程車司機亦未必會每日整理車內，無法
    以此逕認被告可察覺車內後座有該電腦包。雖告訴人下車後
    ，被告所搭載之乘客均會坐於後座，但該電腦包一邊寬約25
    公分，此寬度若稍微滑入前排座椅下方，後座乘客是否一定
    會注意到是先前乘客所不慎遺留而告知被告，容非必然，縱
    使發現該電腦包，乘客亦有可能認為是被告自己堆放之物品
    ，而將就坐下，實尚難僅因該電腦包之體積不小及被告之後
    有搭載客人坐於車內後座，而斷定後座乘客應會告知被告有
    該電腦包放在後座內，並因此認為被告有將該電腦包取至前
    座後再據為己有之行為。
　㈣再者，告訴人於偵查中稱：107年11月6日當天晚上遺失後，
    的確沒有看到被告將物品拿下車，因為行動電話沒電，同月
    7日以後無法定位，我於同月8日有和員警到被告的車行，我
    自己有上被告車輛看車內的狀況，沒有看到我遺失的東西物
    品等語（見偵卷第89至90頁），另警方於107年12月3日持搜
    索票對被告住處搜索結果，亦未搜得告訴人遺失物品此節，
    亦有原審法院搜索票、臺北市政府警察局大安分局自願受搜
    索同意書、搜索扣押筆錄、扣押物品目錄表、無應扣押之物
    證明書在卷可佐（見偵卷第19至27頁），是此部分既無證據
    證明被告有持有告訴人上開遺留車內物品之事實，自無從由
    此認定被告有將上開物品侵占入己之行為。
　㈤此外，被告所駕駛者為計程車，車內後座常有不特定乘客出
    入，被告位於前座亦無法查核後座乘客所攜出車外之包包、
    物品是否確為其本人原先帶入車內者，則於告訴人上開行動
    電話電力用罄後，是否有其他後座乘客發現該電腦包後，擅
    自攜下車而侵占入己，實亦不得而知，無法逕行排除此可能
    性，即不能僅因告訴人上開物品是在被告計程車上所遺失，
    並曾跟隨計程車移動至電力用罄為止，且之後下落不明等情
    事，而認該等遺失物品必定係遭被告發現後侵占入己。
六、綜上所述，本案告訴人雖確有將上開電腦包（含其內之行動電話及筆記型電腦）遺留在被告計程車後座疏未帶下車，且該等物品於遺失當晚曾隨被告計程車返回被告住處附近，並於翌日隨被告計程車移動直到行動電話電力用罄之事實，然尚無足夠之積極證據證明被告有發現上開物品並將之侵占入己，無法排除其他搭乘被告計程車而坐於後座之乘客發現該電腦包後，擅自攜走據為己有之可能性，依罪疑惟有利於被告之原則，即應為有利於被告之認定。是本案依檢察官所舉各項證據方法，就被告是否有公訴意旨所指侵占離本人所持有之物犯行，本院認仍有合理之懷疑存在，尚未達於通常一般之人均不致有所懷疑，而得確信其為真實之程度，無從形成被告有罪之確信，自難遽以上開罪名相繩。準此，本案既不能證明被告犯罪，揆諸前揭說明，即應為其無罪之諭知。原審基此依審理結果而為被告無罪之諭知，經核並無違誤，應予維持。
七、檢察官上訴意旨略以：
  ㈠被告於告訴人下車後，復於同(6)日晚間10時許搭載2女1男不
    詳乘客上車，2名女乘客依序於臺北市市民大道與光復北路
    口、新北市「泰山公有市場」附近下車後，男性乘客於23時
    6分在臺北市内湖區民權東路6段下車時，手上僅拿一瓶包裝
    水，並無告訴人之電腦包，有監視器錄影畫面為證。按告訴
    人所遺失大型粉紅色電腦包大小約40公分寬、25公分高、外
    觀顯眼，該乘客3人均乘坐後座，不可能沒見到上開大型電
    腦包，顯然被告於搭載上揭2女1男之前，已發現告訴人遺忘
    之電腦包，卻未報警處理，反將上揭物品移置車內他處，據
    為己有。
  ㈡告訴人於翌（7）日間定位行動電話，發現位置先後在被告住
    ○○○○○○○○道路○○○路0段○○○○○路000號等處，核與被告所述當
    日駕駛上揭計程車行經之處相符，並有告訴人行動電話定位
    紀錄附卷足憑，足見告訴人遺忘之上揭物品，自107年11月6
    日晚間9時40分後至107年11月7日行動電話定位無電之前，
    均在被告實力支配之上揭計程車內，且據為己有，並移置車
    輛內不易被人發現之處，否則以上揭物品顏色鮮豔且非細小
    之物，容易為其他人所發現，豈會告訴人之後所搭乘之乘客
    均未發現之理？是其有侵占遺失物之犯意及犯行甚明。爰請
    求撤銷原判決，更為適當合法之判決。
八、查檢察官上訴意旨仍僅係以告訴人所遺留之電腦包體積不小
    應會遭人發覺此節為其主要論據，但由此推論：①若乘坐被
    告計程車之後座乘客發現後應會告知被告，故被告明知後侵
    占入己；或②若後座乘客未發現，表示被告在後座乘客上車
    前就把該電腦包移至前座或車內其他處所而侵占入己云云，
    實均嫌速斷，蓋一般計程車後座燈光昏暗，且該電腦包一邊
    寬約25公分，此寬度有可能讓該電腦包部分滑至前排座椅下
    ，是後座乘客確有可能未發現該電腦包，或僅認是車內雜物
    而未告知被告，尚無由以此認定被告有在其他乘客上車前將
    該電腦包移至他處，或經其他乘客告知後，將該電腦包取走
    之行為，此業經本院論述如前。另上訴意旨所指之行動電話
    定位紀錄僅能證明告訴人上開物品於遺失當晚及翌日上午曾
    隨被告之計程車移動，該等物品原先既放在車內後座，計程
    車司機亦未必會每日整理車內，於電力用罄前曾隨計程車移
    動尚屬正常，實亦無法以此等定位紀錄認定被告確有發現告
    訴人遺留該等物品在車內進而侵占入己，亦如前述。是本案
    僅憑告訴人曾搭乘被告計程車並將上開物品遺留在車內後座
    疏未帶下車，且該等物品於遺失當晚曾隨被告計程車返回被
    告住處附近，並於翌日隨被告計程車移動直到行動電話電力
    用罄之事實等情，無從認定必為被告所侵占，檢察官上訴意
    旨仍多屬推測之詞，未能再積極舉證被告確有公訴意旨所指
    侵占離本人所持有物之犯行，原審同上見解，而為無罪之諭
    知，經核並無違誤，檢察官猶執前詞指摘原判決證據取捨及
    認定不當，其上訴非有理由，應予駁回。　　
據上論斷，應依刑事訴訟法第368 條，判決如主文。
本案經檢察官黃和村到庭執行職務。
中　　華　　民　　國　 109　　年　　3 　　月　　26　　日
                  刑事第二十庭  審判長法　官  王復生
　　　　　　　　　                    法　官  陳春秋
                                      法  官  張紹省

以上正本證明與原本無異。
不得上訴。
                                      書記官  莫佳樺
中　　華　　民　　國　　109 　年　　3 　　月　　30　　日